【裁判字號】    97,上訴,1037
【裁判日期】    970617
【裁判案由】    強盜等
【裁判全文】
臺灣高等法院刑事判決                97年度上訴字第1037號
上  訴  人
即  被  告  甲○○
選任辯護人  吳啟孝律師
            范  惇律師
上  訴  人
即  被  告  乙○○
選任辯護人  景玉鳳律師
            林哲健律師
上列上訴人因強盜等案件，不服臺灣板橋地方法院96年度訴字第
2363號，中華民國96年12月31日第一審判決（起訴案號：臺灣板
橋地方法院檢察署96年度偵字第552號），提起上訴，本院判決
如下：
    主  文
原判決撤銷。
甲○○搶奪他人之動產，處有期徒刑壹年貳月，減為有期徒刑柒
月。
乙○○傷害人之身體致重傷，處有期徒刑壹年陸月，減為有期徒
刑玖月。
    事  實
一、甲○○於民國（下同）95年12月11日凌晨零時許，在位於臺
    北縣板橋市○○○路59號乙○○所經營之「瑄瑄通訊行」櫃
    檯前，見乙○○正為店內販售之HYUNDAI牌黑色手機擦拭保
    養，中意該支手機，欲向乙○○索討，惟乙○○僅願以成本
    價出售，二人爭執之際，甲○○竟意圖為自己不法之所有，
    趁乙○○未及防備，徒手搶得上開手機，得手後轉身欲行離
    開。乙○○見狀，自後追逐甲○○，欲取回手機，甲○○竟
    基損壞他人物品之犯意，將上開搶得之手機摔至地上，致令
    不堪使用，足以生損害於乙○○（毀損部分未據告訴），並
    徒手毆打乙○○胸部（傷害部分未據告訴）；乙○○為取回
    手機以及防衛自身避免續遭甲○○傷害，明知以手毆擊人之
    臉部，將致人臉部之器官毀敗，仍基於傷害人身體之犯意，
    徒手回擊甲○○臉部，致甲○○受有右眼眼球破裂併右眼脈
    絡膜下出血及剝離，造成右眼一目之視能毀敗之重傷害。
二、案經乙○○、甲○○分別訴由臺北縣政府警察局板橋分局移
    送臺灣板橋地方法院檢察署檢察官偵查起訴。
    理  由
壹、證據能力部分：
一、被告甲○○主張：乙○○、劉泓礽警詢供述，為被告以外之
    人於審判外之陳述，無證據能力，被告乙○○主張：甲○○
    偵訊之指訴，無證據能力（見原審卷第42頁）。查：被告以
    外之人於審判外之言詞或書面陳述，除法律有規定者外，不
    得作為證據。刑事訴訟法第159條第1項定有明文。被告甲○
    ○既主張：乙○○、劉泓礽警詢供述，為被告以外之人於審
    判外之陳述，無證據能力，且上開陳述，亦非有特別可信之
    情況，亦非證明被告甲○○犯罪事實存否所必要，故無證據
    能力。至甲○○為被告乙○○以外之人，於偵查中未經具結
    之陳訴，依刑事訴訟法第158條之3之規定，其陳述無證據能
    力。
二、又被告以外之人於審判外之陳述，雖不符合同法第159條之1
    至第159條之4之規定，但經當事人於審判程序同意作為證據
    ，法院審酌該言詞陳述或書面陳述作成時之情況，認為適當
    者，亦得為證據。當事人、代理人或辯護人於法院調查證據
    時，知有第159條第1項不得為證據之情形，而未於言詞辯論
    終結前聲明異議者，視為有前項之同意，刑事訴訟法第159
    條第1項及第159條之5分別定有明文。查本判決下列所引用
    之各該被告以外之人於審判外之陳述（包含書面陳述），雖
    屬傳聞證據，惟除上開有爭執之部分，業經本院審酌如上外
    ，其餘部分，當事人於原審及本院審理中均表示同意作為證
    據方法而不予爭執，且迄至言詞辯論終結前亦未再聲明異議
    ，本院審酌上開證據資料製作時之情況，尚無違法不當及證
    明力明顯過低之瑕疵，亦認為以之作為證據應屬適當，故揆
    諸前開規定，爰逕依刑事訴訟法第159條之5規定，認前揭證
    據資料均有證據能力，先予敘明。
貳、實體部分：
一、訊據被告二人均矢口否認上開犯行，被告甲○○辯稱：乙○
    ○是我老朋友，我本身有手機，不可能搶他手機，當時乙○
    ○在擦手機，他自己拿給我看，說要算本錢給我，可能我有
    喝酒手滑滑的，不慎甩在地上，乙○○一拳就打過來，我沒
    有防備，右眼才會被打瞎云云。其辯護人為其辯稱，如認被
    告甲○○有搶奪犯行，亦請斟酌是否已達於既遂等情。被告
    乙○○固坦承有打到甲○○眼睛，惟辯稱：我無重傷害之故
    意，與甲○○只點頭之交，我在那邊擺攤賣手機，當時我在
    櫃台外面整理手機，甲○○跟我要手機，我表示算本錢，甲
    ○○表示渠為該處流氓，轉身就將手機拿走，我要拉他回來
    ，拿回手機，他先搥我胸部，說你再不給我，我就摔在地上
    ，我基於保護我的手機，拉扯之間，不小心打到他的眼睛云
    云。其辯護人為其辯稱，被告乙○○縱有傷害甲○○亦僅為
    一時不慎之過失行為等語。
二、被告甲○○於事實欄所載時間，有至被告乙○○所開設之通
    訊行，當時被告乙○○正在擦拭本件之HYUNDAI廠牌黑色手
    機，表示要以成本價出售予被告甲○○，嗣發生甲○○將手
    機摔在地上之結果，而被告甲○○之眼睛亦因被告乙○○之
    傷害行為致受有右眼毀敗之重傷害等情，為被告二人所不爭
    執。故本件主要爭點為：被告甲○○有無搶奪被告乙○○手
    機之事實及乙○○是否有傷害甲○○致重傷之事實。惟查：
  (一)證人葉泓毅於原審結證略以：95年12月10日凌晨大約11時有
    去瑄瑄通訊行送貨，我到時甲○○應該還沒有到，我在他們
    爭吵之後離開。我坐在裡面喝茶，沒有跑去外面看，他們在
    外面吵。我在泡茶時，甲○○走進來，走到櫃台，我沒有注
    意看，我是背對著櫃台與乙○○在泡茶，我聽到乙○○招呼
    客人，甲○○與乙○○講話，甲○○說我是流氓，買手機為
    什麼要付錢，接下來他們就爭吵，甲○○就把手機摔了，我
    有聽到手機摔到地上的聲音，他們兩人就打鬥，櫃台是開放
    性的，他們兩人在門口打鬥，兩人都有出手；不記得他們打
    了多久，但我後來有遠遠的看到二人打鬥過程，看到甲○○
    眼睛有受傷。我不知道甲○○摔手機之前，他們二人有無發
    生打鬥的情況，我只知道他有摔手機的情形等語（見原審96
    年12月18日審理筆錄第4-6頁）。
  (二)證人劉泓礽於原審證述略以：當天我幫被告乙○○送貨去，
    順便幫他整理物品，大約在11、12 點中間甲○○進來，甲
    ○○與乙○○講話，我人在裡面沒有聽清楚，約講了5、6分
    鐘之後，就聽到外面的乙○○叫我，我衝出去，他們兩人手
    就糾纏在一起，在那邊爭吵，爭吵的內容就是甲○○說他要
    那隻手機，看你（即乙○○）要不要給我，乙○○說你要的
    話我給你賣4000元，甲○○就說這隻手機還值4、5000元嗎
    ，我要不行嗎，他們兩人還有對談，我就進去拿電池給另外
    一個客人，我在招呼客人，過了不到三分鐘兩人又再爭吵，
    我看到甲○○說我要手機不行嗎，就把手機摔在地上，之後
    乙○○就找他爭執理論。手機到甲○○手上的過程為：手機
    在乙○○手上，甲○○用手直接從乙○○手上拿過來，說這
    隻手機我要的話是多少。毆打的詳細經過為：被告甲○○拿
    手機的時候看一看，這個手機要賣我多少，我要的話要多少
    ，乙○○說給你賣四千，毆打的時候兩人抓在一起，之後兩
    人兩手互撐類似掛在脖子，兩人互推，乙○○就說要報警，
    甲○○就要走，我在店裡看到的就是互搥而已等語（見原審
    96年12月18日審理筆錄第10-11頁）。
  (三)證人（兼被告與告訴人）乙○○亦證述：當時我在整理手機
    ，那時候他進來，他看到我手上的手機說很漂亮，就把我手
    上的手機拿走，我說你要沒有關係，算你4000塊，他說你不
    認識我，他說我是當地的流氓，拿手機還要錢，他拿了手機
    就走，走之後我很緊張，我就走差不多4、5公尺，就把他拉
    回來，他就是硬要，我說生意那麼差，我說不要賺你錢，甲
    ○○就說你不給我，我要就把手機摔到地上，要摔到地上時
    我把他拉回來，他就搥我胸部，我手回過去，我要去接手機
    時，他就把手機摔在地上，我們兩人也沒有發生什麼打鬥；
    我與甲○○僅點頭之交，當時店內有兩個外務，跟一個朋友
    在場等語（見原審96年12月18日審理筆錄第12-14頁）。
  (四)雖被告甲○○之辯護人於本院審理時為被告甲○○辯稱：於
    原審審理時，就案發經過證人劉泓礽所證係：二人為手機之
    機之事而爭吵，甲○○摔手機，二人爭吵後發生打鬥；證人
    葉泓毅所證過程為：被告二人為手機之事而爭吵，甲○○摔
    手機，二人發生打鬥；證人即告訴人乙○○所證係：二人講
    話，甲○○取走手機走出去，乙○○追出去將甲○○拉回，
    二人發生爭吵，甲○○第一次摔手機，搥乙○○胸部，甲○
    ○第二次摔手機，二人未發生打鬥等情，認三位證人所證不
    一，難認被告甲○○有搶奪行為云云。惟證人劉泓礽、葉泓
    毅所證就案發過程為，被告二人為手機之事而爭吵，甲○○
    將手機摔在地上，之後二人發生打鬥之過程，並無何不同，
    而證人葉泓毅係在距二人較遠處，故渠僅見被告甲○○將手
    機摔在地上後，二人有打鬥，證人劉泓礽係因乙○○之呼叫
    在場親見全部爭執過程，自就案發過程之證述較為清楚，而
    證稱被告甲○○將手機摔在地上後，二人尚有短暫之爭執，
    致與證人葉泓毅所證有些許不同，惟二人所證並無相違，至
    辯護人所稱之甲○○第一次摔手機，應係乙○○所證：甲○
    ○說「你不給我，我就要把手機摔到地上」之事，並非真將
    手機摔到地上，僅屬二人爭執之過程，故乙○○所證與證人
    劉泓礽、葉泓毅所證並無不同。而乙○○因與被告甲○○發
    生打鬥，致甲○○之眼睛受到重傷害，為飾卸其傷害刑責，
    故證稱並無打鬥之事云云，渠此部分證言自無可採。是被告
    甲○○之辯護人為甲○○所辯，上開三位證人所證各不相同
    ，無證據足認被告甲○○有搶奪犯行云云，尚難採取。依上
    開三位證人所證可知：案發之時，被告甲○○係看中乙○○
    手上之手機，要求乙○○無償贈予，惟乙○○僅願以成本價
    出售，二人因此發生爭執。被告甲○○即趁乙○○未及防備
    之際，將手機取走，乙○○見手機為被告甲○○取走，即自
    後追逐甲○○，想要取回手機，甲○○因乙○○不願無償贈
    予，遂將手機摔在地上，二人再各基於傷害之意思而發生打
    鬥，被告甲○○搥打乙○○胸部，乙○○則回擊而徒手毆打
    甲○○臉部等情，應可認定。再被告甲○○於向乙○○索討
    手機之時，因乙○○不願無償給付，遂趁二人議價爭吵，乙
    ○○不備之際，將手機取走，是其所為與搶奪罪之構成要件
    該當，且被告甲○○取走手機，置於自己實力支配之下，其
    搶奪行為已達於遂之程度，被告甲○○之辯護人主張，縱成
    立搶奪犯行，是否已達於既遂尚須斟酌，自無可採。至被告
    甲○○於搶奪手機得手後，該手機已在其實力支配下，且係
    其甫搶得贓物，豈有不緊握在手之理  故伊見乙○○自後追
    來，欲取回手機，將之摔在地上，致手機毀損不堪使用，自
    有故意毀損他人物品之意，被告甲○○所辯係一時不慎所致
    ，尚難採取。
  (五)按刑法第329條準強盜罪之規定，將竊盜或搶奪之行為人為
    防護贓物、脫免逮捕或湮滅罪證而當場施強暴、脅迫之行為
    ，視為施強暴、脅迫使人不能抗拒而取走財物之強盜行為，
    乃因準強盜罪之取財行為與施強暴、脅迫行為之因果順序，
    雖與強盜罪相反，卻有時空之緊密連接關係，以致竊盜或搶
    奪故意與施強暴、脅迫之故意，並非截然可分，而得以視為
    一複合之單一故意，亦即可認為此等行為人之主觀不法與強
    盜行為人之主觀不法幾無差異；復因取財行為與強暴、脅迫
    行為之因果順序縱使倒置，客觀上對於被害人或第三人所造
    成財產法益與人身法益之損害卻無二致，而具有得予以相同
    評價之客觀不法。故擬制為強盜行為之準強盜罪構成要件行
    為，雖未如刑法第328條強盜罪之規定，將實施強暴、脅迫
    所導致被害人或第三人不能抗拒之要件予以明文規定，惟必
    於竊盜或搶奪之際，當場實行之強暴、脅迫行為，已達使人
    難以抗拒之程度，其行為之客觀不法，方與強盜行為之客觀
    不法相當，而得與強盜罪同其法定刑（司法院釋字第630號
    解釋意旨參照）。亦即刑法第329條擬制為強盜罪之強暴、
    脅迫構成要件行為，乃指達於使人難以抗拒之程度者而言。
    查本件被害人乙○○於被告甲○○搶奪其手機得手後，自後
    追躡被告甲○○，二人並發生打鬥，乙○○甚且將甲○○之
    眼睛打瞎等情已如上述，顯見被害人乙○○尚未因被告甲○
    ○之強暴行為而達於不能抗拒之程度。按諸前開司法院解釋
    ，被告之行為與刑法第329條之準強盜罪尚屬有間，應僅分
    別成立搶奪罪與毀損罪、傷害罪。又乙○○於警詢時表示，
    我沒有外傷，不打算對之提起傷害告訴，但請司法為我這守
    法的老百姓主持公道（見偵查卷第12-1頁），應認乙○○並
    無對被告甲○○提出傷害、毀損之告訴，附此敘明。
  (六)查被害人甲○○於96年3月12日最後一次門診，右眼視力已
    經毀敗失明，無復原可能等情，有財團法人亞東紀念醫院（
    以下簡稱亞東醫院）96年10月17日亞歷字第0966410621號函
    暨附件在卷可稽，且其右眼視力毀敗、右眼殘廢，已治療終
    止，亦有亞東醫院於96年3月12日出具之診斷證明書一紙在
    卷可考（分見原審卷第48頁、偵查卷第54頁）。是被害人甲
    ○○受有一目視能毀敗之傷害應足認定，其受傷程度已達於
    刑法第10條第4項第1款之毀敗一目之視能之重傷害無疑。雖
    被告乙○○質疑甲○○先前即有眼疾，主張其右眼毀敗非其
    傷害行為所致，惟甲○○於95年12月11日至亞東醫院急診，
    右眼眼球破裂併右眼脈絡膜出血及剝離，於同日接受眼球修
    補手術，於同年月18日接受右眼玻璃體切除術併矽油灌注手
    術。診斷證明書上之傷害只與上開急診病症有關，有亞東醫
    院97年4月7日亞歷字第0976 410202號函在卷可憑（見本院
    卷第28頁），足認甲○○本次所受右眼視能毀敗之重傷害僅
    與本件被告乙○○毆打甲○○有關，是並無證據顯示，甲○
    ○所受右眼毀敗之傷害，非被告乙○○所致。甲○○所受重
    傷害與被告乙○○之傷害行為間有因果關係，殆無疑問。被
    告乙○○所辯，甲○○眼睛受重傷之結果，非伊所致云云，
    自難採取。
  (七)按加重結果犯，以行為人能預見其結果之發生要件，所謂能
    預見乃指客觀情形而言，與主觀上有無預見之情形不同。若
    主觀上有預見，而結果之發生又不違其本意時，則屬故意範
    圍。最高法院著有47年台上字第920號例意旨可參。本件肇
    因於被告甲○○搶奪被告乙○○之手機，被告乙○○欲取回
    其手機，乃自後追逐甲○○，並於甲○○摔毀其手機，並搥
    打其胸部時，徒手回擊甲○○，毆打甲○○之臉部等情，業
    據本院認定如前。顯見被告乙○○係為防衛本身權益而回擊
    告訴人臉部，二人之間本無何深仇大恨，亦據被告二人分別
    供述明確（見原審96年12月18日審理筆錄），且該支手機依
    乙○○之要價亦僅4000元，尚難認被告乙○○為價值4000元
    之手機攻擊告訴人時，主觀上有毀敗甲○○眼睛之視能，或
    使其受有重大不治或難治傷害之犯意。惟按臉部為人體之重
    要部位，其上有五官等人體之重要器官，而眼睛為五官中甚
    為脆弱之部位，稍受攻擊即可能造成難以回復之傷害，被告
    乙○○為智識正常之成年人，對上開情形應知之甚詳，而可
    預見朝甲○○臉部毆打，將有致甲○○視能毀敗之可能，仍
    為防護其手機及為免繼續遭甲○○毆打，而徒手向甲○○臉
    部毆擊，致甲○○眼睛受傷，自有傷害之故意，且客觀上應
    有致人重傷之預見，被告乙○○所為應立刑法第277條第2項
    後段之傷害致重傷罪。乙○○所辯，係過失所致，自難採取
    。
  (八)綜上所述，被告二人犯行事證明確，洵堪認定。
三、核被告甲○○所為，係犯刑法第325條第1項之搶奪罪，公訴
    人原認被告甲○○所為係竊盜後之準強盜罪，於原審變更起
    訴事實為搶奪後之準強盜罪（見原審卷第41頁）均有未洽，
    已如前述，惟其基本社會事實（即搶奪）相同，本院自得將
    起訴法條變更為刑法第325條第1項之搶奪罪。核被告乙○○
    所為，係犯刑法第277條第2項後段之傷害人之身體致重傷罪
    ，起訴意旨認被告乙○○所為係犯刑法第278條第1項之重傷
    害罪，尚有未合，惟其基本犯罪事實同一，本院亦得將起訴
    法條予以變更。又被告乙○○所為，係肇因於被告甲○○對
    之為搶奪之不法行為於先，且甲○○亦已出手搥打被告乙○
    ○，被告乙○○基於對現在不法侵害，出於防衛自身權益，
    所作出之反擊行為，因認其所為係正當防衛，然其防衛行為
    本於法益權衡，造成不法侵害者之重傷害，防衛行為顯屬過
    當，爰依法減輕其刑，用期衡平。
四、原審對被告二人據以論罪科刑，固非無見，惟：(一)被告甲○
    ○為搶奪行為後所施之對人、對物之強暴行為，未達使被害
    人乙○○不能抗拒之程度，其行為與準強盜行為，尚屬有間
    ，原審遽以準強盜行為論處，自有未洽；(二)被告乙○○所為
    之傷害致重傷行為，原審未於事實欄記載被告為傷害行為時
    ，客觀上得預見將致甲○○重傷之事實，顯有事實與理由矛
    盾之違法；(三)原判決固已述明，被告甲○○主張：乙○○、
    劉泓礽警詢供述，為被告以外之人於審判外之陳述，無證據
    能力，被告乙○○主張：甲○○偵訊之指訴，無證據能力。
    惟其並未就上開被告主張無證據能力之證據，究有無證據能
    力為判斷，自有理由不備之違法。(四)被告乙○○於原審審理
    時已辯稱甲○○原有眼疾（見原審96年12月18日審理筆錄第
    15頁），原審對此被告主張對其有利之證據未予調查，且未
    說明未予調查之原因，自有不當。被告二人上訴否認犯行固
    無理由，惟原判決既有上開可議之處，自屬無可維持，應由
    本院予以撤銷改判。
五、爰審酌被告甲○○有強盜、恐嚇、賭博等前科，被告乙○○
    有妨害自由、殺人未遂、賭博等前科，均不構成素犯，惟可
    見二人素行非佳及其等智識、生活狀況，被告甲○○無故覬
    覦他人物品，於搶奪得手後，因被害人之追逐，竟起意毀損
    ，並動手毆打被害人，至為不該，其亦因此為被害人打傷眼
    睛，致受一目視能毀敗之重傷害，所受傷害雖重，惟其與有
    過失。被告乙○○為取回失物，一時情急而為傷害犯行，惟
    所為致被害人受有一目視能毀敗之重傷害，二人犯後均否認
    犯行等一切情狀，分別量處如主文所示之刑。被告二人犯罪
    時間，均在96年4月24日以前，合於中華民國96年罪犯減刑
    條例之減刑規定，依同條例第2條第1項第3款之規定，將原
    宣告之刑期減為二分之一。
據上論斷，應依刑事訴訟法第369條第1項前段、第364條、第299
條第299條第1項前段、第300條，刑法第325條第1項、第277 條
第2項後段、第23條但書，中華民國96年罪犯減刑條例第2條第1
項第3款、第7條，判決如主文。
本案經檢察官邱美育到庭執行職務。
中    華    民    國    97    年    6     月    17    日
                  刑事第十六庭審判長法  官  溫耀源
                                    法  官  許增男
                                    法  官  王敏慧
以上正本證明與原本無異。
如不服本判決，應於收受送達後十日內向本院提出上訴書狀，其
未敘述上訴之理由者並得於提起上訴後十日內向本院補提理由書
（均須按他造當事人之人數附繕本）。
                                    書記官  丁淑蘭
中    華    民    國    97    年    6     月    17    日
附錄本案論罪科刑法條全文：
中華民國刑法第325條
（普通搶奪罪）
意圖為自己或第三人不法之所有，而搶奪他人之動產者，處 6 月
以上 5 年以下有期徒刑。
因而致人於死者，處無期徒刑或 7 年以上有期徒刑，致重傷者，
處 3 年以上 10 年以下有期徒刑。
第 1 項之未遂犯罰之。
中華民國刑法第277條
（普通傷害罪）
傷害人之身體或健康者，處3年以下有期徒刑、拘役或1千元以下
罰金。
犯前項之罪因而致人於死者，處無期徒刑或7年以上有期徒刑；
致重傷者，處3年以上10年以下有期徒刑。


司法院資訊處製作；財團法人民間司法改革基金會備份。
